【裁判字號】    99,台上,7194
【裁判日期】    991118
【裁判案由】    違反貪污治罪條例等罪
【裁判全文】
最高法院刑事判決            九十九年度台上字第七一九四號
上  訴  人  顏 世 雄
選任辯護人  張 振 興律師
上  訴  人  吳 國 忠
            李 連 福
上 列一 人
選任辯護人  詹 振 寧律師
上  訴  人  張 東 陽  男民國○○年○月○日生
                      身分證統一編號：Ｚ000000000  
                      住台灣省台北縣瑞芳鎮○○路1之2號2
                      樓
選任辯護人  陳 峰 富律師
            張簡勵如律師
            施 汎 泉律師
上  訴  人  周 政 儀  男民國○○年○月○○日生
                      身分證統一編號：Ｚ000000000  
                      住台灣省台北縣瑞芳鎮○○○○路111
                      巷57號
上列上訴人等因違反貪污治罪條例等罪案件，不服台灣高等法院
中華民國九十九年六月二十二日第二審判決（九十七年度上訴字
第二八六三號，起訴案號：台灣基隆地方法院檢察署九十五年度
偵字第一七六四、三三０九、三三五六、三三七一、三四０四、
三四五七、四七八六、四七八七、四七八八、五０九三、五一０
八、五一三九、五一四０號），提起上訴，本院判決如下：
    主  文
原判決關於李建福貪污及顏世雄、吳國忠、張東陽部分均撤銷，
發回台灣高等法院。
其他上訴駁回。
    理  由
一、撤銷發回部分（即顏世雄、吳國忠、張東陽、暨李連福貪污
    治罪條例部分）：
本件原判決認定上訴人顏世雄係台北縣瑞芳鎮（下稱瑞芳鎮）鎮
長，為瑞芳鎮公所之代表人，綜理瑞芳鎮鎮務，督導鎮公所員工
，對於圓通營造股份有限公司承包該公所辦理之「瑞芳爪峰地區
堤後排水工程－柑坪里野溪工程統包工程」「瑞芳爪峰地區堤後
排水工程─三爪子坑溪中上游整治工程統包工程」「傑魚坑溪排
水改善工程統包工程」，及中元營造股份有限公司（下稱中元公
司）承包該公所辦理之「瑞芳鎮北三七線屠宰場至瑞亭國小瓶頸
路段改善工程統包工程」（下稱「北三七線工程」）及「瑞芳瑞
濱地區排水工程」（下稱「瑞濱排水工程」），具有監督施工、
驗收及核定給付工程款之權限，係依據法令從事公務之人員。上
訴人吳國忠原係瑞芳地區之建築商，與顏世雄熟識，於民國九十
一年三月一日經由顏世雄之安排至瑞芳鎮公所擔任行政室總務聘
僱人員，負責採購文具、器材，係依據法令從事公務之人員。上
訴人李連福借用中元公司名義，承包瑞芳鎮公所辦理之「北三七
線工程」及「瑞濱排水工程」。上訴人張東陽係瑞芳鎮公所建設
課技士，為「北三七線工程」承辦人，對於該工程有監督、審核
之義務，係依據法令從事公務之人員。顏世雄、吳國忠有如原判
決事實欄一、(一)、(二)之違反貪污治罪條例第五條第一項第三款之
對於職務上行為，要求、收受賄賂犯行；李連福有如原判決事實
欄三之違反貪污治罪條例第十一條第三項、第一項之非公務員對
於公務員關於違背職務之行為，交付賄賂及不正利益犯行；張東
陽有如原判決事實欄三之違反貪污治罪條例第四條第一項第五款
之對於違背職務之行為，收受賄賂不正利益犯行，及刑法第二百
十三條之公務員明知為不實之事項，而登載於職務上所掌公文書
犯行。因而維持第一審為顏世雄（共同連續依據法令從事公務之
人員，對於職務上之行為，收受賄賂，處有期徒刑九年）、吳國
忠（共同連續依據法令從事公務之人員，對於職務上之行為，收
受賄賂，處有期徒刑二年六月，褫奪公權二年）、李連福（連續
不具公務員之身分，對於依據法令從事公務之人員，關於違背職
務之行為，交付賄賂及不正利益，處有期徒刑四年，減為有期徒
刑二年）、張東陽（連續依據法令從事公務之人員，對於違背職
務之行為，收受賄賂及不正利益，處有期徒刑七年），並為相關
從刑之宣告之科刑判決，固非無見。
惟查：(一)、原判決於理由「壹、證據能力部分、二」部分敘明：
「（前略）本件如附表二所示證人於檢察事務官詢問或調查中所
為之陳述，雖就如附表二所示之被告而言，為其本人以外之人於
審判外之言詞陳述，然經原法院及本院於審判程序提示予如附表
二所示之被告及辯護人並告以要旨，均經該等被告及辯護人表示
無意見，且未聲明異議；另本院於審判程序就下列各項書證、物
證提示予被告及辯護人後，均經被告及辯護人表示無意見；本院
審酌如附表二所示之證人詢問及調查筆錄之記載，均無不正取供
之情事，且該等證人於接受檢察事務官詢問及調查時並無具結之
可能，故就該等審判外言詞陳述作成時之情況，應認為適當，復
以下列各項書證及物證之取得程序亦均無不當情形，依前揭法條
意旨，均得援為本案證據。」（見原判決第十四頁第二十行以下
）等語。惟顏世雄及其辯護人於原審爭執各該證人於檢察事務官
詢問或調查中所為之陳述之證據能力（見原審卷(二)第二七七頁以
下），且原判決並無所謂「附表二」存在，致判決理由失所依據
，本院無從判斷原審此部分認定各該證人於檢察事務官詢問或調
查中所為之陳述均有證據能力云云，是否確與證據法則無違。另
顏世雄、張東陽亦爭執原判決所引用關於「李連福筆記本」之證
據能力（見原審卷(二)第二九三頁、第二五三頁），原審僅以顏世
雄、張東陽及其等辯護人於審理時對於前揭證據提示，表示「無
意見」，即認上開證據已取得證據能力云云，所為論斷，難謂為
適法。(二)、審判非一次期日所能終結者，除有特別情形外，應於
次日連續開庭；如下次開庭因事故間隔至十五日以上者，應更新
審判程序，刑事訴訟法第二百九十三條定有明文。上開規定，依
同法第三百六十四條規定，為第二審之審判所準用。而此種關於
審判期日之訴訟程序，是否依法踐行，並專以審判筆錄為證。又
所謂更新審判程序，係指審判程序之重新審理，依直接審理主義
與言詞辯論主義精神，須重新進行之謂，其目的除在保障當事人
之訴訟權益外，並使參與審判之法官獲得清晰明確之心證。故在
第二審之更新審判程序，審判長於依同法第三百六十五條規定訊
問被告，及命上訴人陳述上訴之要旨後，應按照前次審判程序進
行之程度，準用同法第二百八十七條至第二百九十條之規定，重
新進行各項程序，其訴訟程序始屬合法。經查，原審於九十九年
四月十四日就本案行審判程序，因未能一次終結，當庭改諭知於
同年四月二十八日續行審判程序，屆期因吳國忠、李連福之辯護
人均未到庭，故先就其餘被告行審判程序，而就吳國忠、李連福
部分未於該日而改諭知於同年五月五日行審判程序，而原審於九
十九年五月五日審判時，距吳國忠、李連福前次審判期日（即九
十九年四月十四日）已間隔十五日以上，本應更新審理程序，惟
原審未予更新，僅諭知「本案續行審理」，即直接為同法第二百
八十九條、第二百九十條之審判程序（見原審卷(四)第六十四至六
十五頁反面），所踐行之訴訟程序，自有違誤。(三)、刑事被告於
審判中詰問證人，係藉由詰問程序之行使，使法院得以觀察其問
答之內容與互動，親身感受而獲得心證，有助於公平審判及發見
真實之實現，以達成刑事訴訟之目的，屬於被告重要之訴訟防禦
權利，為憲法第十六條之訴訟基本權所保障，且屬第八條第一項
規定「非由法院依法定程序不得審問處罰」，以及對人民身體自
由所保障之正當法律程序之一種權利，準此，刑事訴訟法設有「
交互詰問」制度以落實上開刑事被告詰問證人之權利。又刑事審
判上之共同被告間，各別被告及犯罪事實仍獨立存在。故共同被
告對其他共同被告之案件而言，為被告以外之第三人，本質上屬
於證人，為確保被告對證人之詰問權，證人於審判中，應依法定
程序，到場具結陳述，並接受被告之詰問，其陳述始得作為認定
被告犯罪事實之判斷依據。李連福及其辯護人於原審迭以共同被
告張東陽於第一審未經以證人身分接受交互詰問為由，請求傳喚
張東陽作證，予以詰問（見原審卷(一)第三六四頁、卷(三)第六十二
頁反面、第二三三頁），原審未予傳喚，使其立於證人之地位，
命其具結後陳述，給予李連福及辯護人詰問之機會，僅以張東陽
迭於偵、審中否認有收受李連福交付任何賄款或其他不正利益等
情，即認無將共同被告張東陽轉換為證人行交互詰問之必要，剝
奪李連福於憲法上賦與之基本權利，難認為無誤。(四)、科刑之判
決書，須將認定之犯罪事實詳記於事實欄，然後於理由內逐一說
明其憑以認定之證據，使事實與理由兩相一致，方為合法。倘若
事實認定與理由說明，不相一致，或事實或理由欄內之記載，前
後齟齬，均屬判決理由矛盾之當然違背法令，足以構成撤銷之原
因。原判決於犯罪事實先認定李連福有於九十四年五月二十五日
在台北縣鼻頭角某海產店花費新台幣（下同）二萬元宴請張東陽
，復於同年六月二十二日交付賄賂二十萬元予張東陽（見原判決
第七頁第二至四行），而認張東陽有於九十四年五月二十五日、
六月二十二日對於違背職務之行為，收受賄賂及不正利益等情。
惟復認定：「另該工程第一工區施工期間，於九十四年二月下旬
起，遭第一工區用地土地所有人洪木桂及郭阿望以施工土地未經
徵收為由多次進行抗爭，『而該工程於九十四年五月三日起轉由
瑞芳鎮公所建設課技士黃仕慶接辦，張東陽明知已非該工程之承
辦人』，竟為使李連福得以順利施工，除未將上開抗爭情事告知
黃仕慶外，另主動以瑞芳鎮公所之名義發函，於九十四年五月三
十日召開『北三七線工程』工程用地第二次協調會……嗣張東陽
於驗收完畢後，再度接辦該工程結算事宜（下略）。」（見原判
決第七頁第六行以下至第八頁第十九行）。原判決認定之事實倘
若屬實，張東陽於九十四年五月三日起至上開工程驗收（按該工
作最後由許世弘於九十四年九月二十三日完成複驗）完畢期間，
似非該工程之承辦人員，則張東陽於九十四年五月二十五日接受
李連福飲宴之不正利益，及於同年六月二十二日收受李連福交付
之賄賂，是否基於其職務權責範圍內而為，原判決事實已見齟齬
，且未於理由內予以釐清，自有判決理由矛盾之違誤。(五)、證據
之證明力如何，雖屬於事實審法院自由判斷之職權，惟其所為判
斷，仍應受經驗法則與論理法則之支配，非可任意判斷。張東陽
於原審辯稱：瑞芳鎮公所將補償款項撥給統包商時，無須檢具收
據或憑證，而係待統包商發放補償費完畢後，始將憑證及收據檢
送請公所辦理核銷等情，並請原審向有關單位函查上情是否屬實
，雖經原審分別向瑞芳鎮公所、台北縣政府工務局函詢，亦各經
瑞芳鎮公所以九十八年二月二十三日北縣瑞建字第０九八０００
二七九五號函、台北縣政府以九十八年三月二十六日北工規字第
０九八０二一六六三０號函函覆原審法院。然原判決就上開函文
等內容如何不足採為有利於張東陽之認定，並未說明其依據自由
心證評價該項證據不足採納之理由，僅於引述上開二函文內容後
，以「依上開二機關函覆結果，尚不足為被告張東陽有利之認定
」一語，即道盡不採為有利張東陽認定之理由（見原判決理由貳
、三、(二)、5.），難謂與證據法則無違。(六)、刑法第二百十三條
之公務員登載不實文書罪，以公務員明知為不實之事項而登載於
其職務上所掌之公文書，為構成要件，如僅單純消極故意不予登
載，並無積極為不實登載之行為，即難繩以該罪名。惟若就登載
之內容之一部，為虛增或故減，則難辭故意登載不實之責。原判
決於犯罪事實認定「（前略）嗣張東陽於驗收完畢後，再度接辦
該工程結算事宜，明知該工程已有第一工區○○路段路面經拆除
之重大瑕疵，竟隱匿上情，於九十五年四月十九日書立之工程結
算簽呈中，僅提及該工程工期延展、工期計算及變更設計圖說等
事項，刻意隱匿第一工區路面遭拆除一事，使瑞芳鎮公所於九十
五年六月二十二日將工程尾款一千二百八十二萬九千四百六十七
元核撥予中元公司。」（見原判決第八頁第十八至二十四行），
復於判決理由貳、三、(三)、5.內說明張東陽此舉確有可議之處。
倘若無誤，則張東陽是否有故意消極不登載第一工區路面遭折除
一事，未見原審予以釐清，亦有未合。(七)、有罪之判決書，依刑
事訴訟法第三百零八條之規定，應記載事實。此所稱之事實，非
僅指犯罪之行為而言，即犯罪之時間、處所等舉凡與論罪科刑有
關之事項，均應依法詳加認定，明白記載，始足以論罪科刑。本
件原判決事實一、(二)關於「北三七線工程」及「瑞濱排水工程」
部分，僅以「顏世雄與吳國忠基於犯意之聯絡，藉由鎮長對於鎮
公所辦理之工程具有監督施工、驗收及核定給付工程款之權限，
由顏世雄對外表示授權予吳國忠，而對下列承作瑞芳鎮公所辦理
工程之廠商要求、收受賄賂」、「（李連福），有意投標承作，
遂與顏世雄約定若由李連福順利標得上開二項工程，將交付五百
萬元之賄賂予顏世雄，使工程順利施作請款」、「顏世雄因需款
花用，遂指示吳國忠向李連福索取賄賂」（見原判決第三頁第一
至四行、第五頁第一至三行、第六至七行）等語，認定李連福有
交付賄賂五百萬元予顏世雄、吳國忠二人，惟就顏世雄究於何時
、何地對李連福表示授權吳國忠收受賄賂？李連福於何時、何地
與顏世雄期約賄賂？顏世雄係於何時、何地指示吳國忠向李連福
要求賄賂？此等攸關李連福、顏世雄是否成立交付（或收受）賄
賂罪名，暨顏世雄、吳國忠是否成立共同正犯，抑或純屬吳國忠
個人行為等情，未見原判決於犯罪事實明確認定，亦未於判決理
由說明其所憑之論據及認定之理由，判決理由自有不備。又原判
決事實認定李連福於標得「北三七線工程」後，先於九十四年二
月四日交付賄賂五萬元予張東陽，復於同年三月十七日在台北縣
瑞濱地區某海鮮店宴請張東陽，花費四千元，乃張東陽明知李連
福交付之金錢及飲宴之不正利益與職務有對價關係，仍基於對於
違背職務之行為收受賄賂及不正利益之概括犯意而收受之（見原
判決第六頁第五至十一行）等語，復以施作廠商中元公司（即李
連福借名投標之公司）於九十四年三月二十日申請第一期估驗時
，僅檢具總額為一百十八萬一千九百三十二元之地上物補償費收
據，向瑞芳鎮公所請領契約所定地上物查估補償費之全額即一百
六十萬八千元，張東陽明知中元公司檢具之地上物補償費收據不
足一百六十萬八千元，竟違背應審核施作廠商提出估驗款申請之
職務，於第一期估驗單上核章，表示核對中元公司提出地上物查
估補償費之收據與第一期估驗單所載已給付地上物查估補償費之
數額一百六十萬八千元相符，將此不實結果登載於職務所掌之估
驗文件而完成估驗手續（見原判決第六頁第十七至二十五行）等
語，資為張東陽違背職務行為之事實內容。惟就李連福於九十四
年二月四日、同年三月十七日交付賄賂及不正利益時，李連福、
張東陽是否均有日後（即同年三月二十日）中元公司將以不足額
之收據請領該工程第一期地上物查估補償費全額之認識？張東陽
將為違背職務之行為？亦未見於犯罪事實詳予記載，或於判決理
由予以敘明，同有不當。以上或為上訴意旨所指摘，或為本院得
依職權調查之事項，應認原判決關於顏世雄、吳國忠、張東陽、
暨李連福貪污治罪條例部分有撤銷發回更審之原因。原判決理由
肆、一關於張東陽、李連福不另為無罪諭知部分，基於審判不可
分原則，均一併發回。
二、上訴駁回部分：
(一)、周政儀部分：
按刑事訴訟法第三百七十七條規定，上訴於第三審法院，非以判
決違背法令為理由，不得為之。是提起第三審上訴，應以原判決
違背法令為理由，係屬法定要件。如果上訴理由書狀並未依據卷
內訴訟資料，具體指摘原判決不適用何種法則或如何適用不當，
或所指摘原判決違法情事，顯與法律規定得為第三審上訴理由之
違法情形，不相適合時，均應認其上訴為不合法律上之程式，予
以駁回。本件上訴人周政儀上訴意旨略稱：〈一〉、瑞芳鎮公所
「瑞芳鎮轄區○○○○○段基隆河疏浚工程統包工程」（下稱「
爪峰、東和段疏浚工程」）之工程估驗單係由施工廠商所製作，
結算明細表則由監造單位（即有成工程顧問有限公司，下稱有成
公司）所製作，該等文書即非屬刑法第十條第三項所稱之公文書
，該文書上關於上開工程第一期估驗單及工程結算明細表上有關
施工便道開闢及復舊工程之數量，既非周政儀所登載，自無成立
公務員明知為不實之事項，而登載於職務上所掌之公文書之可言
，原判決認定周政儀應負刑法第二百十三條之罪責，即有判決不
適用法規之重大違誤。又對於上開工程估驗單，原判決一方面認
定該工程估驗單係同案被告趙文祥業務上作成之「私文書」，另
一方面又認為屬周政儀職務上所掌之「公文書」，且未於判決理
由敘明此歧異認定之理由，亦有判決理由矛盾及不備之違法。〈
二〉、依「爪峰、東和段疏浚工程」契約第五條第一項第二款第
一目規定，甲方（即瑞芳鎮公所）「得」就該估驗案予以抽驗及
查核，準此，是否抽驗、查核既屬瑞芳鎮公所之權利而非義務，
縱周政儀未就業經有成公司核符簽認之估驗案予以抽驗、查核，
亦不能謂周政儀有何違反契約之行為，更不能因此即謂周政儀「
明知」施工便道之開闢及復舊未達合約約定數目，蓋關於施工項
目、數量之估驗、計價審核，屬有成公司之專案管理職責，周政
儀基於尊重專業及對有成公司之信任，對該公司提出之估價單予
以審核，實不知其中內容有錯誤，自無所謂「明知」不實而仍予
簽核之情事。況依「統包」之精神，重在工程之完成（即清除河
床之淤泥），因此驗收之重點即在於測量河床之高度判定淤泥是
否已清除，至於施工之方法，則交由專案管理公司予以審核，本
案既經瑞芳鎮公所驗收人員驗收通過，主驗及監驗人員又於驗收
文件蓋章確認驗收無誤，周政儀又如何能明知不實而於該等文件
上核章？又本件工程施工過程期間，因豪雨不斷，基隆河水位暴
漲而影響施工，施工單位經瑞芳鎮公所同意展期，有瑞芳鎮公所
函文可稽，則周政儀在豪雨期間，又如何能前往工地察看而知悉
施工單位有無依合約進行施工便道之開闢及復舊？且周政儀並無
抽驗及查核之專業知識及技能，屬專案管理公司之負責人趙文祥
均無須全日停留工地監督工程進行，而處於「第二線」間接監督
之周政儀又豈能全程監督並了解本件工程實際施作情形，則周政
儀對於有成公司核符簽認後之估價單予以簽核，未再抽驗及查核
，亦無違常情，縱有實際工程施作項目與估驗、請款、結算文件
內容不符，亦僅屬周政儀行政上之疏失，惟周政儀確不知有前開
數量不符之處，原審認定周政儀「明知」施工便道之開闢及復舊
未達合約約定數目，且對於工程實際破堤及施工便道數目，應已
有相當了解，顯有違經驗法則及論理法則，有判決不適用法則之
違法。〈三〉、刑法第二百十三條之公務員登載不實文書罪之成
立，客觀上除公務員在其職務上所掌公文書，有為虛偽不實之登
載行為，且須足生損害於公眾及他人之結果。本件工程施工因逢
暴雨，施工單位基於安全考量，改用費用較高之吊車施工，然瑞
芳鎮公所並未因此支付更多之費用，且亦達成疏濬之目的，自無
受損害可言。原審僅以周政儀所核之第一期估驗單及工程結算明
細表等文件上有施工便道之開闢及復舊之記載與實際施工項目不
符，即謂足生損害於瑞芳鎮公所，即有判決不適用法則之違誤。
〈四〉、依「爪峰、東和段疏浚工程」之工程合約項目中，僅有
「施工便道開闢」及「施工便道復舊」之項目，並無所謂「破堤
」之工程項目，且「施工便道開闢」並不一定要「破堤」，證人
趙文祥亦證稱：因合約上未記載各處破堤及施工便道之長寬，所
以伊認為讓車輛開到河床就應該有破堤等語，則「破堤」與否，
顯不能繫於任何一人之主觀判定，應有一定之客觀標準，甚或應
經公正、專業之第三人鑑定，方可認定。詎原審以本件工程之「
破堤」之數目僅一處，且以證人簡志偉主觀之證詞，認定本件有
施工便道之開闢及復舊未達合約約定數目，周政儀因此犯有刑法
第二百十三條之公務員登載不實文書罪，顯有違背證據法則，且
原判決認定之事實，與所採用之證據不相適合，亦有證據上之理
由矛盾。〈五〉、同案被告趙文祥負責本件工程「第一線」直接
監工責任，周政儀僅負有「第二線」間接督導責任，縱認周政儀
確涉犯本案，所負刑責亦應較趙文祥為輕，原審竟科以周政儀較
趙文祥為重之刑，有判決不適用法則及適用不當之違法等語。
惟查：證據之取捨、事實之認定，乃事實審法院職權行使之範圍
，事實審法院經調查證據之結果，本於確信，依自由心證之取捨
證據，苟其取捨，與經驗法則或論理法則無違，即不得任意指為
違法，而據為適法之第三審上訴理由。本件原判決認定周政儀有
原判決事實欄所載之公務員登載不實文書之犯行，因而維持第一
審為周政儀科刑部分之判決（連續公務員明知為不實之事項，而
登載於職務上所掌之公文書，足以生損害於公眾，處有期徒刑三
年，減為有期徒刑一年六月）。係以：周政儀之自白、證人趙文
祥、簡志偉、許文龍之證詞、工程合約書、工程估價單、便道配
置圖、瑞芳鎮公所支出傳票、分批付款表、結算明細表、統一發
票、現場照片、工程結算書及所附之驗收紀錄等證據資料，為綜
合之判斷。已詳細敘述其所憑之證據及認定之理由，並就周政儀
否認有公務員登載不實文書犯行，其辯詞不可採，及所舉證人簡
曉婷、黃天從等人之證詞，不足為周政儀（原判決誤載為張東陽
）有利之認定理由，予以指駁及說明。所為論斷，俱有卷存證據
資料可資覆按，從形式上觀察，並無採證或認定事實違背經驗法
則或論理法則，或其他違背法令之情形。另查：(一)、刑法第二百
十三條之公務員登載不實文書罪，係指公務員於其職務上所掌之
公文書，故意為不實之登載而言。所謂公文書，依刑法第十條第
三項規定，固指公務員職務上製作之文書，若本屬他人製作私文
書，公務員明知該私文書之內容不實，而以文字、符號、印章或
其他方式對該文書登載、審核，並將該文書之內容引為公務員職
務上之意思表示，仍屬公務上登載不實，應成立刑法第二百十三
條之罪。本件「爪峰、東和段疏浚工程」之工程估驗單及結算明
細表原本雖為趙文祥業務上製作之私文書，然原判決已說明：「
爪峰、東和段疏浚工程」之工程估驗單及結算明細表係記載施作
廠商已施作完成之工程項目及數量，由瑞芳鎮公所據以核撥估驗
及工程款項予施作廠商，周政儀既為該工程之承辦人，負有審核
施作廠商請領估驗款及工程款之工程項目及數量之職責，亦即周
政儀對於瑞芳鎮公所工程估驗單及結算明細表之內容均具有審核
之義務，縱使該工程估驗單及結算明細表之各項內容非由周政儀
親自填載，惟因周政儀在其上核章，即表示審核估驗單及結算明
細表記載內容無誤，瑞芳鎮公所亦據此辦理核撥估驗款之程序，
則該估驗單及結算明細表即屬周政儀職務上所掌之公文書，應屬
明確。而周政儀明知施作廠商開闢及復舊施工便道之數量均未達
四處，亦即上開工程估驗單及結算明細表關於施工便道開闢及復
舊之數量記載均非正確，竟於第一期工程估驗單及結算明細表上
核章，表示核對工程估驗單及結算明細表所載內容無誤，將此等
不實結果登載於職務所掌之工程估驗單及結算明細表，並先後將
該工程估驗單及結算明細表轉呈由不知情之課長、秘書及鎮長等
人覆核後，再由不知情之瑞芳鎮公所主計及出納人員辦理核撥估
驗款之程序，使瑞芳鎮公所如數給付契約所定四處施工便道開闢
及復舊之費用，足以生損害於瑞芳鎮公所，核周政儀所為，係犯
刑法第二百十三條公務員明知為不實之事項，而登載於職務上所
掌之公文書罪等語（見原判決理由參、八、(二)），所為論斷，核
與前揭說明，並無不合。上訴意旨(一)認周政儀之前揭登載行為，
核與刑法第二百十三條之構成要件不符，要有誤會。(二)、原審已
依據前揭證據資料，於判決理由說明本件工程第一期估驗單及結
算單確有施工便道之開闢及復舊之記載與實際施工項目不符之處
，且周政儀為上開工程承辦人員，自承每週均會至工程現場監工
，復於九十三年二月十八日驗收時，擔任協驗人員，對於該工程
實際破堤數及施工便道開闢數不足，已有所認識。且依現場照片
以觀，可認證人簡志偉、趙文祥所證有無實際破堤及復舊，得自
水泥顏色有無相異情形，輕易辨別等語，應屬可採，故周政儀辯
稱：不知該工程之破堤數及施工便道開闢、復舊數目不足等情，
顯不可採。又關於本件工程，瑞芳鎮公所雖委由專案管理公司即
有成公司擔任監造單位，惟周政儀對於施作廠商提出估驗計價及
結算請款之申請，仍負有監督審查申請內容是否正確之職責，因
而認定周政儀有「明知」施工便道之開闢及復舊未達合約約定數
目等情，所為論斷，核與經驗法則及論理法則均無違。上訴意旨
(二)係就原審已論斷說明之事項，徒執陳詞，任意指摘，並重為事
實上之爭執，自非合法之上訴第三審理由。(三)、刑法第二百十三
條之公務員明知不實之事項登載於公文書罪，旨在保護公文書之
正確性，而維繫公文書之公信力。本罪係公務員明知不實，仍故
以反於事實之事項，登載於其所掌之公文書，而有致公眾或他人
受損害之虞，為其構成要件。故此項反於事實所作成之文書，實
際上有無生損害於公眾或他人，或損害是否已由其他項目彌補，
或該公務員之長官，於核批該文書時，已否知其為不實，能否受
其矇蔽，均不足以阻卻其犯罪之成立。查原判決已說明：本件「
爪峰、東和段疏浚工程」契約所附工程估價單第一項直接工程費
中所編列施工便道開闢及施工便道復舊，為不同工程項目，數量
均為四處，而施工便道開闢及復舊之單價分別為十三萬九千八百
七十二元及八萬四千三百二十元，另工程契約所附圖號 C01-001
號便道設置圖，亦於2k+680、2k+250、0k+600及0k+000等四處，
標示該四處施工便道設置之位置；證人趙文祥於偵查中亦結證稱
：未依工程契約規定之工程項目施作，不得予以估驗、計價或給
付工程款等語。足認本件工程所定之工程項目均須確實施作，始
得請領該項工程項目之款項，且該工程契約係就各施工便道之開
闢及復舊分別編列費用，亦即係將各施工便道之開闢及復舊分別
列為獨立之工程項目，應視有無實際施作及施作數量，依契約所
定之單價給付工程款。則周政儀對其負責審查施作廠商申請估驗
之項目及數量，明知瑞芳鎮公所估驗單、結算明細表記載施作廠
商完成四處施工便道之開闢及復舊等內容，為不實之事項，竟在
上開估驗單、結算明細表上為記載或蓋章，表示施作廠商確已依
約完成四處施工便道之開闢及復舊工作，復將該結算明細表呈由
不知情之課長、主任秘書及鎮長核章，再由不知情之瑞芳鎮公所
主計及出納人員辦理工程款之核撥程序，使瑞芳鎮公所於九十三
年六月十五日如數給付含契約所定四處施工便道復舊費用總額三
十三萬七千二百八十元之工程尾款二百十三萬一千六百五十一元
予鼎力營造有限公司，自足以生損害於瑞芳鎮公所對於應核發數
額之判斷等語（見原判決理由貳、八、(一)、(七)），所為本件足生
損害於公眾之論斷，核無違誤。上訴意旨(三)僅以施工單位改用費
用較高之吊車施工，足以彌補瑞芳鎮公所此部分不應支付之費用
，瑞芳鎮公所自無受損害云云，自不足採。(四)、「爪峰、東和段
疏浚工程」之工程合約項目中，雖無所謂「破堤」之施作項目，
惟該合約之「施工便道開闢」及「施工便道復舊」之實際施作內
容，既為「破堤」及其後之「復堤」工程，復有一定之計價及施
工判斷標準，已如前述，原審據以認定本件工程有施工便道之開
闢及復舊未達合約約定數目等情，核與證據法則無違。(五)、量刑
係法院就繫屬個案犯罪之整體評價，為事實審法院得依職權自由
裁量之事項，倘其未逾越法律所規定之範圍，又未明顯違背公平
正義，即不得任意指摘為違法。不同案件，縱屬同一類型之犯罪
，因犯罪行為人不同，犯罪情節迥異，犯罪所生之危險及損害亦
不盡相同，法院就個案之量刑，於審酌全案之犯罪情狀而為整體
綜合之觀察，苟係以行為人之責任為基礎，並已斟酌刑法第五十
七條各款所列情狀，倘其刑之量定並未逾越公平正義之精神，客
觀上亦不生量刑輕重之裁量權濫用，自不得比附援引他案或同案
被告之量刑情形，指摘本案量刑失當而違背罪刑相當原則。本案
原審以周政儀之責任為基礎，於理由內詳為說明審酌刑法第五十
七條所列各款情形，而認第一審法院刑之量定並無不當，既未逾
越法定刑度，亦無濫用權限之情形，核屬原審職權之適法行使，
不容任意指為違法。況共同被告趙文祥所犯係刑法第二百十六條
、第二百十五條之行使業務登載不實文書罪名，關於刑法第五十
七條酌量其刑之情節認定，與周政儀均不相同。上訴意旨(五)比附
援引共同被告趙文祥之量刑情形，指摘原判決量刑失當，有違比
例原則與平等原則云云，自非上訴第三審之適法理由。綜上，
本件周政儀之上訴核與法律規定得為第三審上訴理由之違法情形
，不相適合。其上訴不合法律上之程式，應予駁回。
(二)、李連福違反政府採購法部分：
按刑事訴訟法第三百七十六條所列各罪之案件，經第二審判決者
，不得上訴於第三審法院，為該條所明定。本件李連福所犯意圖
影響採購結果而借用他人名義投標部分，原審法院係依政府採購
法第八十七條第五項規定論處罪刑，核屬刑事訴訟法第三百七十
六條第一款之案件，既經第二審判決，自不得上訴於第三審法院
。李連福一併提起上訴，為法所不許，應併予駁回。
據上論結，應依刑事訴訟法第三百九十七條、第四百零一條、第
三百九十五條前段，判決如主文。
中    華    民    國  九十九  年   十一   月   十八   日
                      最高法院刑事第四庭
                          審判長法官  陳  正  庸  
                                法官  林  秀  夫  
                                法官  林  瑞  斌  
                                法官  謝  靜  恒  
                                法官  林  茂  雄  
本件正本證明與原本無異
                                      書  記  官  
中    華    民    國  九十九  年   十一   月  二十六  日
                                                      Ｅ

司法院資訊處製作；財團法人民間司法改革基金會備份。
